【裁判字號】    95,上,434
【裁判日期】    951128
【裁判案由】    拆除地上物等
【裁判全文】
臺灣高等法院民事判決                   95年度上字第434號
上  訴  人  丙○○
訴訟代理人  胥博懷律師
被上訴人    乙○○
訴訟代理人  甲○○
上列當事人間，因請求拆除地上物等事件，上訴人對於中華民國
95 年3月8日臺灣臺北地方法院94年度訴字第1305號第一審判決
，提起上訴，經本院於95年11月14日言詞辯論終結，判決如下：
    主      文
原判決關於命上訴人應將土地返還予被上訴人及其他共有人全體
之部分、及訴訟費用之裁判廢棄。
前項廢棄部分，被上訴人在第一審之訴駁回。
其餘上訴駁回。
第一、二審訴訟費用，由上訴人負擔二分之一，其餘由被上訴人
負擔。
    事實及理由
一、被上訴人未於言詞辯論期日到場，核無民事訴訟法第386條
    所列各款情形之一，爰依上訴人之聲請，由其一造辯論而為
    判決，合先敘明。
二、被上訴人起訴主張：上訴人所有原判決附圖(以下稱附圖)所
    示A、B、C之地上建物 (以下稱系爭建物)，及其所有臺北市
    ○○○路1段219巷32號 1樓房屋，與被上訴人、訴外人白正
    明、蔡德一、江英男、王雅娟、林輝煌、王月照 (以下稱訴
    外人白正明等)等所有同號2至7樓房屋 (即美嘉大廈C棟、以
    下稱系爭大廈)，均坐落於大安區○○段○○段 329地號土地
     (以下稱系爭土地）上，均為系爭土地之共有人，而系爭建
    物所坐落之基地，為興建系爭大廈時所預留之法定空地，在
    未經區分所有權人(即全體住戶之共有人)會議之決議同意或
    追認，擅自在附圖所示 A建物之基地，以金屬建材築起牆壁
    ，使成一獨立密閉空間；於附圖所示 B建物之基地上，將原
    有違建拆除再予以擴建，隔間裝潢成為一獨立密閉之房屋；
    於附圖所示 C建物之基地上，設置遮陽板，專供其個人占有
    、使用，排除其他共有人之權益，為此，依民法第 767條、
    第 821條之規定，求為命上訴人應將附圖所示系爭建物，予
    以拆除，將坐落之基地返還予被上訴人及全體共有人之判決
    。並聲明：(一)上訴駁回。(二)第二審訴訟費用由上訴人負
    擔。
二、上訴人則以：被上訴人及訴外人白正明等所有系爭大廈 2樓
    至7樓與上訴人所有系爭大廈1樓房屋，坐落於系爭土地上，
    72年上訴人遷入時，附圖所示系爭建物基地之兩處花園，即
    以鐵欄杆圍牆圍起，供 1樓單獨使用，為上訴人對外出入之
    門戶，全體住戶均由系爭建物A、B兩處中間之大門出入；由
    是堪認系爭建物所坐落之基地，係約定由 1樓住戶即上訴人
    專用；79年間上訴人為教會聚會之方便，將上訴人所有 1樓
    房屋之院子部分，加蓋固定棚架，A建物部分當作診所，B建
    物部分當作教會，93年間復因漏水，始修建成現狀，已和平
    公然占有使用22年，應有地上權，上訴人自有占有使用系爭
    建物基地之權源等語，資為抗辯；並聲明：(一)原判決廢棄
    。(二)被上訴人在第一審之訴及假執行之聲請均駁回。(三)
    第一、二審訴訟費用由被上訴人負擔。
三、被上訴人主張上訴人所有系爭建物，及其所有系爭大廈 1樓
    房屋，與被上訴人、訴外人白正明等所有系爭大廈2樓至7樓
    房屋，均坐落於系爭土地上，均為系爭土地之共有人，而系
    爭建物所坐落之基地，為興建系爭大廈時所保留之空地，在
    未經全體區分所有權人會議之決議同意或追認，在附圖所示
     A建物之基地，以金屬建材築起牆壁，使成一獨立密閉空間
    ；於附圖所示 B建物之基地上，將原有違建拆除再予以擴建
    ，隔間裝潢成為一獨立密閉之房屋；於附圖所示 C建物之基
    地上，設置遮陽板，專供其個人占有、使用等事實，為上訴
    人所不爭執，且有系爭土地、系爭大廈之登記謄本、照片、
    原審勘驗測量筆錄、臺北市大安地政事務所函附土地複丈成
    果圖等在卷(原審北調字卷第8至24頁、原審卷第18頁、45頁
    、72頁、73頁、75頁、76頁）為憑；被上訴人主張之上開事
    實，應堪信為真實。
四、被上訴人主張上訴人所有附圖所示 A、B、C建物之基地，係
    屬系爭大廈之法定空地，上訴人於其上建有獨立密閉之系爭
    建物等，違反建築法第11條之規定，且未依法定空地之通常
    使用方法使用，違反公寓大廈管理條例第 9條之規定，侵害
    他共有人之權益等語；上訴人則以被上訴人所主張之系爭建
    物基地，非屬系爭大廈之法定空地，且於建商於興建系爭大
    廈時，即將系爭建物之基地，分由 1樓住戶專用，且已和平
    、公然、占有、使用22年，應有地上權，上訴人自有占有、
    使用之權源等語為抗辯。經查：
(一)按：「共有人於與其他共有人訂立共有物分割或分管之特約
    後，縱將其應有部分讓與第三人，其分割或分管契約，對於
    受讓人仍繼續存在。」、「按契約固須當事人互相表示意思
    一致始能成立，但所謂互相表示意思一致，不限於當事人直
    接為之，其經第三人為媒介而將當事人互為之意思表示從中
    傳達而獲致意思表示一致者，仍不得謂契約未成立。公寓大
    廈之買賣，建商與各承購戶分別約定，該公寓大廈之共用部
    分或其基地之空地由特定共有人使用者，除別有規定外，應
    認共有人間已合意成立分管契約。又倘共有人已按分管契約
    占有共有物之特定部分，他共有人嗣後將其應有部分讓與第
    三人，除有特別情事外，其受讓人對於分管契約之存在，通
    常即有可得而知之情形，而應受分管契約之拘束。」有最高
    法院48年度臺上字第1065號判例，及91年度臺上字第2477號
    裁判意旨，足資參照。又：最高法院48年度臺上字第1065號
    判例，認為「共有人於與其他共有人訂立共有物分割或分管
    之特約後，縱將其應有部分讓與第三人，其分割或分管契約
    ，對於受讓人仍繼續存在」，就維持法律秩序之安定性而言
    ，固有其必要，惟應有部分之受讓人若不知悉有分管契約，
    亦無可得而知之情形，受讓人仍受讓與人所訂分管契約之拘
    束，有使善意第三人受不測損害之虞，與憲法保障人民財產
    權之意旨有違，首開判例在此範圍內，嗣後應不再援用。至
    建築物為區分所有，其法定空地應如何使用，是否共有共用
    或共有專用，以及該部分讓與之效力如何應儘速立法加以規
    範併此說明。83年6月3日司法院大法官會議釋字第 349號著
    有解釋。84年6月28日公佈施行之公寓大廈管理條例第9條第
     1項規定：「各區分所有權人按其共有之應有部分比例，對
    建築物之共用部分及其基地有使用收益之權。但另有約定者
    從其約定。」
(二)上訴人所有系爭建物之基地，為兩造與其他全體住戶共有系
    爭土地之中，65年間興建系爭大廈時，即由建築商於系爭大
    廈 1樓房屋前之系爭建物基地，沿道路旁築一矮牆，於矮牆
    上豎立鐵欄杆，並於系爭建物A基地上，造一鐵門供1樓住戶
    之出入口，多年來即為上訴人所使用，其他住戶無法自行進
    入使用等事實，均為兩造所不爭執，且有照片在卷 (原審卷
    第18頁照片1)足憑；由此堪認系爭大廈於65年興建完成後，
    建築商即將系爭建物之基地，規劃為系爭大廈 1樓住戶所專
    用，且為系爭大廈所有住戶，於承購系爭大廈樓層時所知悉
    ，參照前揭最高法院48年度臺上字第1065號判例，及91年度
    臺上字第2477號裁判、及司法院大法官會議釋字第 349號解
    釋意旨，應認系爭大廈全體住戶就系爭建物之基地，有與上
    訴人成立分管契約，由上訴人專用，自應受分管契約之拘束
    。上訴人以系爭建物之基地依分管契約之約定，由其專用之
    抗辯，尚堪採信。
(三)查：65年1月8日公佈施行之建築法第11條第 1項規定：「本
    法所稱建築基地，為一宗土地，供建築物本身所占之地面及
    其所應保留之空地。」、第 2項規定：「前項空地之保留，
    應包括建築物與其前後左右之道路或其他建築物間之距離，
    其寬度於建築管理規則中定之。」，73年11月 7日第1、2項
    將「空地」修正為「法定空地」、「保留」修正為「留設」
    而為：「本法所稱建築基地，為供建築物本身所占之地面及
    其所應留設之法定空地。建築基地原為數宗者，於申請建築
    前應合併為一宗。」、「前項法定空地之留設，應包括建築
    物與其前後左右之道路或其他建築物間之距離，其寬度於建
    築管理規則中定之。」、增訂第 3項之規定：「應留設之法
    定空地，非依規定不得分割、移轉，並不得重複使用；其分
    割辦法，由內政部定之。」，施行迄今；即使系爭大廈興建
    時之65年公佈施行之建築法第11條僅有「空地」之文字，惟
    依建築法所規定應保留之空地，自屬法律所規定之空地，其
    為「法定空地」應無疑議，不因法條為「空地」即非「法定
    空地」；上訴人所有系爭建物之基地，為興建系爭大廈時依
    建築法第11條所規定應保留之法定空地之事實，亦有臺北市
    政府工務局建築管理處94年11月8日北市工建照字第0946931
    1800號函略以：「二、經查旨揭建物坐落本市○○區○○段
    2小段329地號（重測前地號為坡心段403-28地號），係為65
    年使字第1426號建築執照基地範圍，查該執照一樓平面圖旨
    揭建物坐落位置部分位於法定空地，部份位於平台…」（原
    審卷第 123頁）、臺北市大安地政事務所95年1月3日北市大
    地二字第 09431400500號函略以：「…經查該A、B部份均不
    包含平台」(原審卷第150頁），及臺北市建築管理處北市都
    建照字第 09570574100函略以：「二、按建築法所稱建築基
    地，為供建築物本身所占之地面及其所應留設之法定空地…
    三、查旨揭執照（即65使字第1426號使用執照）標示天井、
    防火巷、車道入口、化糞池、出水口等位置皆為該執照法定
    空地範圍。」（本院卷第62頁）等建築管理機關函覆說明可
    憑。上訴人否認系爭建物之基地為法定空地，自無足採。
(四)查系爭大廈係於65年12月28日為第一次建物登記，有建物登
    記謄本在卷（原審北調字卷第11頁至第18頁）足稽；雖其興
    建係在公寓大廈管理條例84年 6月28日公佈施行前之建物，
    依該條例第55條第2項之規定，固不受同條例第7條各款不得
    為約定專用部分之限制，惟仍應受同條例第9條第1、2、3項
    所規定：「各區分所有權人按其共有之應有部分比例，對建
    築物之共用部分及其基地有使用收益之權。但另有約定者從
    其約定。住戶對共用部分之使用應依其設置目的及通常使用
    方法為之。但另有約定者從其約定。前二項但書所約定事項
    ，不得違反本條例、區域計畫法、都市計畫法及建築法令之
    規定。」之規範。79年間之建築法第31條規定：「建築物有
    左列情事之一時。市縣主管建築機關得令其修改或停止使用
    。必要時得令其拆除：一、妨礙都市計畫者。二、危害公共
    安全者。三、有礙公共交通者。四、有礙公共衛生者。五、
    定計劃不符者。六、違反本法其他規定或基於本法所頒行之
    命令者。」。本件上訴人所有系爭建物之基地，為法定空地
    已如前所述，其下為系爭大廈之污水設備、樓層水管等公共
    設施之事實，為上訴人所不爭執，並經原法院到場履勘，附
    圖所示B建物前確有一污水孔蓋之設置屬實，且有照片5幀、
    原審勘驗測量筆錄在卷(原審卷第47、48頁、第72頁)足稽。
    上訴人所有系爭建物之基地，於65年間係一矮牆豎立鐵欄杆
    圍起，並無建物，上訴人於72年間遷入時，為花園，79年間
    未向建築管理機關申請許可，上訴人即於其上加蓋固定棚架
    供教會使用，93年間修建成如附圖所示 A、B、C之現狀建物
    ，供作醫療診所、及教會聚集之場所，係屬俗稱之違章建築
    物，顯有違法定空地之核定計劃、及建築法令，極為明確。
(五)上訴人所有系爭建物之基地，為法定空地已如前所述，屬區
    分所有權人所共有，雖依前所述分管契約由上訴人所專用；
    惟其設置目地除為上訴人出入通行專用外，尚有採光、排水
    、衛生、觀瞻、緊急避難、救災等功能，與系爭大廈具有不
    可分割之關係；上訴人分別於79年、93年間未向建築管理機
    關申請許可、或經區分所權人會議決議同意，即於其上大興
    土木興建、修繕有如附圖所示A、B、C之系爭建物，亦已違
    反公寓大廈管理條例第9條第2項：「住戶對共用部分之使用
    應依其設置目的及通常使用方法為之。」之規定，至臻明確
    。
(六)上訴人另以其占有、使用系爭建物之基地，係和平、公然使
    用已達22年之久，取得地上權，其占有、使用自屬正當權源
    等語為抗辯；查：地上權為一種物權，主張取得時效之第一
    要件須為以行使地上權之意思而占有，若依其所由發生之事
    實之性質，無行使地上權之意思者，非有變為以行使地上權
    之意思而占有之情事，其取得時效，不能開始進行。有最高
    法院64年度臺上字第2552號判例，足資參照。本件上訴人所
    有系爭建物之基地，為法定空地，屬區分所權人所共有，依
    分管契約之約定，歸由上訴人專用，已如前所述，上訴人占
    有、使用其所有系爭建物之基地之始，係基於所有權人之意
    思，依分管契約之約定而占有，顯非基於行使地上權之意思
    占有，且未據舉證證明其有變為以行使地上權之意思而占有
    之情事，依前揭最高法院64年度臺上字第2552號判例意旨，
    其取得地上權之時效，即不能開始；矧上訴人未曾向地政機
    關為地上權登記之聲請，其持此抗辯，顯係臨訟飾詞，不足
    為憑。
(七)綜合上述，上訴人未依分管契約之約定，使用其所有系爭建
    物之基地，竟在未經建築管理機關之許可、或區分所有權人
    會議決議同意、追認，興建、或修繕系爭建物，其違反契約
    之約定、及建築法令，又無地上權，至為明確；上訴人抗辯
    其所有系爭建物，占有使用基地，為有正當權源，自非有據
    。
五、按：「所有人對於妨害其所有權者，得請求除去之。」、「
    各共有人對於第三人，得就共有物之全部為本於所有權之請
    求。但回復共有物之請求，僅得為共有人全體之利益為之。
    」民法第767條中段、第821條分別定有明文。本件上訴人所
    有系爭建物占有使用系爭之基地，違反契約約定之設置目的
    ，及通常使用之方法，被上訴人基於所有權人為共有人全體
    之利益，請求上訴人將系爭建物予以拆除，於法尚非無據，
    應予准許。原法院於此部分為其勝訴判決，並依兩造陳明願
    供擔保，以代釋明之不足，爰酌定擔保金額，分別准許之，
    經核尚無違誤；上訴意旨，仍持陳詞，指摘原法院此部分之
    判決不當，求予廢棄，為無理由，應予駁回。
六、查上訴人就其所有系爭建物之基地，依前所述分管契約之約
    定，係由上訴人所專用，於上訴人將其所有系爭建物予以拆
    除，回復分管契約所約定設置目的、及通常使用之方法為已
    足，除分管契約有特別約定外，仍應由上訴人依分管契約之
    約定，由其專用；被上訴人依民法第767條、第821條之規定
    ，請求上訴人返還系爭建物之基地，於法尚非有據，原法院
    此部分為其勝訴判決，容有未恰；上訴意旨，指摘原法院此
    部分之判決不當，求予廢棄，非無理由，應由本院予以廢棄
    ，更為判決如主文第二項所示。
七、本件事證已臻明確，兩造其他攻擊、防禦方法，及提出未援
    用之證據，經斟酌後認不影響判決基礎，無逐一論述必要，
    併此敘明。
據上論結，本件上訴為部分無理由、部分有理由，爰判決如主文
。
中    華    民    國    95    年     11   月    28    日
                    民事第五庭
                        審判長法  官   林丁寶
                              法  官   高鳳仙
                              法  官   陳博享
正本係照原本作成。
如不服本判決，應於收受送達後20日內向本院提出上訴書狀，其
未表明上訴理由者，應於提出上訴後20日內向本院補提理由書狀
（均須按他造當事人之人數附繕本）上訴時應提出委任律師或具
有律師資格之人之委任狀；委任有律師資格者，另應附具律師資
格證書及釋明委任人與受任人有民事訴訟法第466條之1第1項但
書或第2項（詳附註）所定關係之釋明文書影本。
中    華    民    國    95    年    11    月    29    日
                              書記官   鄭靜如
附註：
民事訴訟法第466條之1（第1項、第2項）：
對於第二審判決上訴，上訴人應委任律師為訴訟代理人。但上訴
人或其他法定代理人具有律師資格者，不在此限。
上訴人之配偶、三親等內之血親、二親等內之姻親，或上訴人為
法人、中央或地方機關時，其所屬專任人員具有律師資格並經法
院認為適當者，亦得為第三審訴訟代理人。


司法院資訊處製作；財團法人民間司法改革基金會備份。
